【裁判字號】    96,簡上,82
【裁判日期】    981111
【裁判案由】    確認本票債權不存在
【裁判全文】
臺灣新竹地方法院民事判決              96年度簡上字第82號
上  訴  人  乙○○
訴訟代理人  李克欣律師
被上訴人    甲○○
訴訟代理人  游開雄律師
上列當事人間請求確認本票債權不存在事件，上訴人對於中華民
國96年7 月5 日本院新竹簡易庭96年度竹北簡字第29號第一審判
決提起上訴，本院於中華民國98年10月28日言詞辯論終結，判決
如下：
    主  文
上訴駁回。
第二審訴訟費用由上訴人負擔。
    事實及理由
壹、上訴人方面：除與原審主張相同外，另補稱：
一、上訴人固不爭執如附表系爭本票簽發時被上訴人親自簽名外
    ，僅親自記載中文金額數字及住址，其餘之發票日、到期日
    及阿拉伯數字為上訴人所填載，因被上訴人要上訴人自己寫
    ，上訴人填的發票日是真正拿到本票當天，到期日是依買賣
    契約書第8 條有寫93年8 月31日被上訴人要搬走，上訴人問
    被上訴人填93年8 月31日可以嗎？被上訴人叫上訴人自己寫
    。被上訴人主張系爭本票為事先簽發擔保合夥契約之違約賠
    償，但被上訴人應不可能在退夥前先簽立本票再行退夥。另
    被上訴人之出資額為新台幣（下同）280,000 元，如依據合
    夥契約約定，違約為賠償出資額之5 倍，則出資額之5 倍為
    1,400,000 元，亦與系爭本票之金額相差100,000 元，且被
    上訴人應於93年8 月16日寄發給合夥人之存證信函會主動要
    求歸還系爭本票，然而被上訴人卻隻字未提，被上訴人主張
    實屬空言，被上訴人主張簽發本票當時並未授權於上訴人自
    行填上日期，應由被上訴人提出證據證明其未授權上訴人自
    行填載。被上訴人主張系爭簽立非出於自由意志，本無欲負
    擔票據債務之意思，被上訴人既坦承簽立系爭本時已蓄意不
    完成發票行為，可知被上訴人於簽立系爭本票時具有相當自
    主的自由意志。系爭本票為合法有效之本票，被上訴人應負
    發票人之責任。
二、被上訴人曾於臺灣嘉義地方法院93年度訴字第719號請求給
    付買賣價金事件中否認有積欠上訴人借款；卻於臺灣嘉義地
    方法院檢察署95年度偵字第8766號案件中承認積欠上訴人借
    款3,370,000 元，但已清償，惟就清償方式及金額皆無詳述
    ，說法前後矛盾。93年6 月下旬起，被上訴人向上訴人提出
    以其名下新竹市○○路672 巷4 弄58號不動產抵扣上訴人之
    債務，上訴人於93年7 月間接受被上訴人之建議以其房屋抵
    扣借款337 萬元，因上訴人考量房貸還款能力僅想貸得185
    萬元，被上訴人遂簽下面額2 萬元及150 萬元之本票予上訴
    人，待被上訴人信用破產期經過可申貸時，可將不動產過戶
    回自己名下，並以被上訴人名義貸款還上訴人其餘債款152
    萬元，並承接185 萬及113 萬元貸款。且買賣契約第11條明
    定：房屋買賣之價金抵扣債款337 萬元，其不足部分並簽發
    本票以補差額，否則被上訴人何以會輕易將其名下所有之房
    地移轉登記與上訴人？
三、原審認兩造93年7月10日訂立買賣契約時，若證人戴慧蓁在
    場，則上訴人給付300,000元現金於被上訴人時，定無不於
    當日請被上訴人返還上開93年6月15日欠款之理。惟當時兩
    造已約定全部價金折抵債款，上訴人自無須再給付300,000
    元於被上訴人，被上訴人未收受300,000元，戴慧蓁自無法
    於當日要求被上訴人清償借款。且雖證人戴慧蓁於93 年9月
    17日寄發存證信函請求被上訴人還款，然被上訴人斯時已清
    償對被上訴人所積欠之借款，證人戴慧蓁與被上訴人已無債
    務糾葛，僅係與兩造間有合夥之關係，自無原審所認與兩造
    有欠款糾葛及證人之信用薄弱之情形，而有傳喚到庭證述被
    上訴人授權上訴人在系爭本票上填載發票日、到期日過程之
    必要。
四、被上訴人聲明：
(一)、被上訴人在第一審之訴駁回。
(二)、第一、二審訴訟費用由被上訴人負擔。
貳、被上訴人主張：除與原審主張相同外，另補稱：
一、按票據法第120條第1項第6款規定發票年、月、日為本票絕
    對應記載事項。上訴人自認交付系爭兩紙本票時，本票上之
    發票日及到期日皆為空白，足認被上訴人並未完成發票行為
    ，且被上訴人亦未授權或同意上訴人填寫發票年、月、日。
    系爭票據應為無效。假設如上訴人所言用337 萬元去抵銷尾
    款，為何被上訴人還要開150 萬元本票做擔保，且買賣契約
    約定93年8 月31日要支付420 萬元和第11條用337 萬元抵銷
    是矛盾的。
二、戴慧蓁與被上訴人間既有欠款糾葛，且在兩造間臺灣嘉義地
    方法院93年度訴字第719號給付買賣價金事件及臺灣嘉義地
    方法院檢察署95年度偵字第8766號偽造文書案件爭訟時，到
    庭所為有利於上訴人之證言，均有偏頗而與事實不符之情事
    ，應足認證人之信用薄弱，自無傳喚到庭為證之必要：
(一)、戴慧蓁亦為兩造合夥事業之合夥人之一，於被上訴人發函合
    夥事業代表人即上訴人配偶丙○○表明離職即退夥之意後，
    卻係由戴慧蓁寄發存證信函，以被上訴人違反合夥契約條款
    催告被上訴人出面處理，可見證人之立場與上訴人一致，而
    與被上訴人相反。
(二)、戴慧蓁於上開民事事件及刑事偵查案件中雖均證稱其於簽約
    時之93年7 月10日在場全場見聞兩造間買賣契約之訂立云云
    ，為有利於上訴人之證述，然戴慧蓁曾於93年9 月17日以存
    證信函向被上訴人催討93年6 月15日向其所借45,200元欠款
    ，其與被上訴人間顯有債務糾葛，倘戴慧蓁確於93年7 月10
    日在場，則依系爭買賣契約書第3 條第1 款約定，上訴人即
    給付定金300,000 元現金予被上訴人，其豈有不當場要求被
    上訴人清償上開欠款之理，足認其所為兩造訂立買賣契約時
    全程在場之證言，洵非可採。
(三)、戴慧蓁於上開民事事件言詞辯論時證稱其於兩造簽定買賣契
    約書時全程在場，知道十幾年來被上訴人積欠上訴人很多錢
    ，而以房屋的買賣價金折抵3,370,000元債款，買賣契約書
    係被上訴人請上訴人去書局買的，折抵的金額係由上訴人載
    明在契約書第11條後，兩造都有蓋章，但其並未目睹被上訴
    人向上訴人借款，且兩造間究如何計算出被上訴人積欠上訴
    人3,370,000元，及如何折抵全部價金等過程，證人均稱不
    在場，亦不清楚（上開民事事件94年1月25日言詞辯論筆錄
    ），然查上訴人於上開刑事案件偵查中均自認買賣契約書係
    被上訴人所購買，與戴慧蓁所言已有扞格，且其於嘉義地方
    法院係證陳「訂約時上面沒有記載第11條，是雙方都簽台蓋
    章後，甲○○拿去影印一份自己留存後，雙方再在各自收執
    的契約正面上加注第11條，並蓋章」，「（甲○○以何工具
    影印？）他是拿到外面印的，約去十多分鐘回來」（上開刑
    事案件偵查卷95年6 月13日詢問筆錄參照），按戴慧蓁於刑
    事案件中言之鑿鑿，兩造寫好二份無第11條之契約書，於末
    頁簽章，被上訴人拿其中一份去影印回來，雙方再分別於二
    份契約書添註第11條用印，然其於事件發生時間較近之94年
    1 月25日在民事案件作證時，就上開情節竟隻字未提，僅稱
    雙方於寫完全部契約書條文後簽章用印，顯有與上訴人勾串
    之情事。
(四)、再者上訴人之配偶丙○○於上開刑事偵查案件中證稱：「（
    告訴人與被告當場有無提及差額如何解決？）當時我們交情
    不錯，約定互不找補」，「（告訴人與被告當場有無提及農
    銀房地貸款由何人清償？）由甲○○自己償還」（同上詢問
    筆錄參照），與戴慧蓁所言南轅北轍，無一可信。
(五)、戴慧蓁於上開民事事件言詞辯論時另稱「93年8 月甲○○向
    乙○○借多少錢我不知道。契約是7 月份事情。」，「寫93
    年8 月份是要他們搬走的時間。」，查兩造爭執之買賣契約
    書第11條係記載「乙方（即被上訴人）於84年9 月至93 年8
    月期間向甲方（即上訴人）借款累計3,370,000 元處理乙方
    向地下錢莊朋友等等借貸事宜」，然查兩造既均不爭執上開
    契約書係於93年7 月10日所簽訂，上開借款期間卻計至93年
    8 月間，豈非怪哉，且上開借款係載為處理被上訴人向地下
    錢莊、朋友等借貸事宜，亦與戴慧蓁所陳記載93年8 月，係
    指要被上訴人搬走之時間云云，迥不相同，顯難供憑信。至
    上訴人另聲請傳喚訴外人彭超志為證，因被上訴人簽署系爭
    本票時彭超志並未在場，應無證人適格，併予陳明。
三、上訴人固傳訊其配偶即證人丙○○到庭佐證系爭本票之發票
    日係被上訴人授權而填載之事實，惟查證人丙○○所為證詞
    與另案兩造於臺灣嘉義地方法院93年度訴字第719號給付買
    賣價金事件所認定之事實洵不相符，亦與其於臺灣嘉義地方
    法院檢察署95年偵字第8766號被上訴人告訴偽造文書案件（
    下簡稱偽造文書案件）所為證詞不一，且其證言顯與常情有
    違，自不足為上訴人有利之證據，蓋：
(一)、按確定判決之既判力，應以訴訟標的經表現於主文判斷之事
    項為限，判決理由原不生既判力問題，法院於確定判決理由
    中，就訴訟標的以外當事人主張之重要爭點，本於當事人辯
    論之結果，已為判斷時，除有顯然違背法令，或當事人已提
    出新訴訟資料，足以推翻原判斷之情形外，應解為在同一當
    事人就與該重要爭點有關所提起之他訴訟，法院及當事人對
    該重要爭點之法律關係，皆不得任作相反之判斷或主張，以
    符民事訴訟法上之誠信原則，此即所謂「爭點效原則」。最
    高法院97年台上字第2376號判決要旨可資參照。
(二)、查上開買賣價金事件，被上訴人係主張兩造於93年7 月10日
    簽定買賣契約書，將所有坐落新竹市○○路672 巷4 弄58號
    房地，以4,500,000 元出賣予上訴人，並於同年7 月22日辦
    理所有權移轉登記，詎被告僅給付300,000 元，其餘4,200,
    000 元未依約定於同年8 月31日給付，雙方並無抵銷約定，
    爰依法主張解除買賣契約，並依回復原狀法律關係，請求上
    訴人將上開房地所有權移轉登記予被上訴人，上訴人則以兩
    造於訂約同時約定其餘價金即4,200,000 元，因被上訴人於
    84年9 月至93年8 月間，陸續向上訴人借款用以處理被上訴
    人向地下錢莊之借款，共計3,370,000 元，而於買賣契約第
    11條約定所餘價金與上揭借貸債務抵銷等語置辯，案經臺灣
    嘉義地方法院判決上訴人應將上開不動產所有權移轉登記予
    被上訴人確定在案，法院於該案確定判決理由中，就訴訟標
    的以外兩造之爭點，即買賣契約第11條抵償約款之記載是否
    經兩造合意所為，本於全辯論意旨及調查証據結果，依向上
    訴人申辦貸款之台新商業銀行股份有限公司函詢結果，該行
    承辦該房貸案事曾看過上訴人提供之土地房屋買賣契約書，
    並無上開第11條約款約定之文字記載，及參酌上訴人提出相
    關被上訴人借款單據之金額在數千元至數萬元不等，總額與
    所指抵銷之3,370,000 元差距甚大等情，審認上訴人所辯因
    被上訴人陸續欠款達300 餘萬元，於訂約同時即有契約第11
    條約款抵扣完畢云云，不足採信，且查上訴人94年5 月12日
    民事陳報狀及95年5 月1 日上訴理由狀業將系爭本票二紙提
    呈法院審酌，揆諸前揭判決意旨，兩造間就被上訴人有否向
    上訴人借款3,370,000 元之重要爭點，本院及兩造對該重要
    爭點之法律關係，基於爭點效原則，均不得作相反之判斷或
    主張，是上訴人猶主張被上訴人積欠其3,370,000 元，並簽
    交系爭1,500,000 元本票以供擔保，自為法所不許，而證人
    丙○○附和其詞所為之證言，因與前揭臺灣嘉義地方法院所
    認定之事實不符。
(三)、次查證人丙○○證稱：「系爭本票是被上訴人欠我們的款項
    ，被上訴人房子賣給我們，所欠的差額用本票給我們依據，
    他房子給我們抵扣借款，不夠的部分再用本票補差額。」、
    「被上訴人房子賣約420 萬元左右，買賣契約上面寫380 幾
    萬元。」，「被上訴人大概欠我6 、7 百萬元」，然如前所
    述，兩造前揭房地買賣契約總價款為450 萬元，並非證人所
    陳之420 萬元或380 萬多元，且上訴人於原審陳稱：「原告
    之前就欠我錢，總共大概337 萬多元，房子總價金450 萬元
    ，但是貸款還有130 萬元左右，92年12月份先給2 萬元的那
    張本票，93年7 月份，再給150 萬元這張本票，那是原告跟
    我借錢開給我擔保，這個借款是包含在剛剛327 萬元裡面。
    」（原審96年5 月2 日言詞辯論筆錄參照），與前揭證人證
    言互核，二人主張被上訴人積欠借款金額相去甚遠，甚至所
    謂系爭150 萬元本票擔保之債權，究係包含在與房地價款抵
    銷之337 萬元之內，抑或除抵扣之外尚有不足之部分，上訴
    人與證人所言亦南轅北轍，復參之證人於偽造文書案件證述
    ：「（知否買賣價金為何約定為450 萬元?） 當時是甲○○
    計算積欠我夫妻的錢及農銀貸款共約450 萬元。」，「（告
    訴人與被告間是否確有337 萬元債務?） 確實有。」，「（
    告訴人與被告當場有無提及差額如何解決?） 當時我們交情
    不錯，約定互不找補。」，則依證人上開證言，兩造既約定
    差額互不找補，被上訴人又何須再簽發系爭150 萬元本票，
    補足差額，益徵證人於兩造訂立買賣契約時並未在場，其證
    稱在場已見聞之證詞顯與事實不符，無法採信，至證人又證
    陳：「本票金額是被上訴人填的，發票日是他授權給上訴人
    填的，被上訴人本來就沒填日期，上訴人跟他說沒有填日期
    ，被上訴人說你就填今天就好了，上訴人就當場填。」更屬
    無稽，蓋倘系爭本票之發票日係於上訴人簽發當日所填載，
    則被上訴人既已填載金額及其他應記載事項，其當場書寫發
    票日即可，何需授權上訴人代勞，多此一舉。
(四)、綜上所陳，上訴人所為主張應受爭點效原則之拘束，而證人
    丙○○於上開偽造文書案件之證詞已有與事實不符，無法採
    信，而有信用薄弱之情形，且渠等利害與共，立場一致，顯
    有偏頗之虞。
四、被上訴人聲明：
(一)、上訴駁回。
(二)、第二審訴訟費用由上訴人負擔。
、兩造不爭執事項：
    如附表系爭本票於被上訴人交付上訴人時僅由被上訴人簽名
    ，並記載票面金額之中文大寫數字、住址及被上訴人之身分
    證字號，而票據之發票日、到期日及票面金額之阿拉伯數字
    均為空白，由上訴人填載完成，嗣上訴人聲請本票准許強制
    執行，經本院於95年11月20日以95年度票字第2396號民事裁
    定准許強制執行。有被上訴人提出之本票及本票裁定可佐。
    上訴人亦不爭執，堪信為真實。
肆、兩造爭執事項及本件爭點：
一、被上訴人起訴主張系爭本票交予上訴人及其夫丙○○時，僅
    簽名及記載中文金額、住所地址及身分證字號，並未記載發
    票日、到期日及金額部分之阿拉伯數字，且票據上之印文亦
    非被上訴人所有之印章所蓋。依據票據法第11條第1 項及第
    120 條第1 項第6 款規定，票據欠缺應記載之事項為無效。
    系爭本票之發票日、到期日及金額部分之阿拉伯數字均為上
    訴人事後擅自添加偽造，且印文亦為上訴人偽造蓋用，系爭
    本票欠缺應記載事項，應為無效本票，故系爭本票之債權顯
    不存在。被上訴人以98年8 月16日存證信函表示自93年8 月
    16日起離職暨解除合夥企業關係，上訴人與其先生認為被上
    訴人業務能力不佳罰款2 萬元，主張被脅迫而撤銷票據意思
    表示。150 萬元的票是93年7 月交付的，倘如上訴人所言用
    337 萬元去抵銷買賣不動產尾款，為何被上訴人還要開150
    萬元本票做擔保，且買賣契約約定93年8 月31日要支付420
    萬元和第11條用337 萬元抵銷是矛盾的。戴慧蓁並未目睹被
    上訴人向上訴人借款，且兩造間究如何計算出被上訴人積欠
    上訴人3,370,000 元，及如何折抵全部價金等過程。臺灣嘉
    義地方法院93年度訴字第719 號確定判決理由中，就訴訟標
    的以外兩造之爭點，即買賣契約第11條抵償約款之記載是否
    經兩造合意所為，本於全辯論意旨及調查證據結果，依向上
    訴人申辦貸款之台新商業銀行股份有限公司函詢結果，該行
    承辦該房貸案人員曾看過上訴人提供之土地房屋買賣契約書
    ，並無上開第11條約款約定之文字記載，及參酌上訴人提出
    相關被上訴人借款單據之金額在數千元至數萬元不等，總額
    與所指抵銷之3,370,000 元差距甚大等情，審認上訴人所辯
    因被上訴人陸續欠款達300 餘萬元，於訂約同時即有契約第
    11 條 約款抵扣完畢云云，不足採信，兩造間就被上訴人有
    否向上訴人借款3,370,000 元之重要爭點，本院及兩造對該
    重要爭點之法律關係，基於爭點效原則，均不得作相反之判
    斷或主張等語。提出本票、本票裁定、合夥契約書、存證信
    函及回執、筆錄、臺灣嘉義地方法院93年度訴字第719 號民
    事判決為證。
二、上訴人抗辯：
    被上訴人主張系爭本票為事先簽發擔保合夥契約之違約賠償
    ，但被上訴人應不可能在退夥前先簽立本票再行退夥。另被
    上訴人之出資額為28萬元，如依據合夥契約約定，違約為賠
    償出資額之5 倍，則出資額之5 倍為140 萬元，亦與系爭本
    票之金額不符，故系爭本票與合夥契約並無關係。被上訴人
    主張簽發本票當時並未授權上訴人自行填上日期，應由被上
    訴人舉證，被上訴人主張系爭簽立非出於自由意志，本無欲
    負擔票據債務之意思，被上訴人既坦承簽立系爭本時已蓄意
    不完成發票行為，可知被上訴人於簽立系爭本票時具有相當
    自主的自由意志。系爭本票為合法有效之本票，被上訴人應
    負發票人之責任。被上訴人曾於臺灣嘉義地方法院93年度訴
    字第719 號請求給付買賣價金事件中否認有積欠上訴人借款
    ；卻於臺灣嘉義地方法院檢察署95年度偵字第8766號案件中
    承認積欠上訴人借款3,370,000 元，但已清償，惟就清償方
    式及金額皆無詳述，說法前後矛盾。且買賣契約第11條明定
    ：房屋買賣之價金抵扣債款337 萬元，其不足部分並簽發本
    票以補差額，否則被上訴人何以會輕易將其名下所有之房地
    移轉登記與上訴人。當時兩造已約定全部價金折抵債款，上
    訴人自無須再給付300, 000元於被上訴人，被上訴人未收受
    300,000 元，戴慧蓁自無法於當日要求被上訴人清償借款等
    語。提出告訴補充理由狀、再議聲請狀、交付審判聲請狀、
    民事準備書狀、筆錄、錄音譯文、存證信函及回執、不起訴
    處分書、切結書為證。
三、本件爭點：
    按有關票據原因關係及其請求權存在與否之抗辯，係以票據
    行為之合法成立為前提要件，倘因票據要式之欠缺而使票據
    行為歸於無效，為避免被誤認票據行為業已合法成立及使法
    院裁判上之判斷臻於明確起見，對於此項抗辯之成立與否應
    不予審酌（最高法院78年台上字第2037號裁判意旨參照）。
    本件被上訴人主張系爭本票交付上訴人時，發票日、到期日
    及票面金額之阿拉伯數字均為空白並未授權上訴人填寫發票
    日，應屬無效之票據，系爭本票係上訴人因與被上訴人合夥
    關係，且係遭被上訴人脅迫而簽發，被上訴人係故意不填載
    發票日，系爭本票無效，系爭本票債權自不存在。上訴人則
    稱被上訴人以其房地抵扣對上訴人之債務，不足部分簽發系
    爭本票，有授權上訴人填寫發票日等。從而，本件首應探究
    之爭執要點為(1)被上訴人是否係遭脅迫而簽發系爭本票，被
    上訴人係故意不填載發票日，以使本票無效？(2)系爭本票欠
    缺記載發票日部分，上訴人是否經被上訴人授權填載，而使
    系爭本票之記載完備形式要件而有效？
伍、法院之判斷：
一、查系爭本票為制式之商業本票，具有表明本票之一定文字即
    無條件擔任支付等本票格式，且被上訴人對於系爭本票之簽
    名、身分證字號、金額之中文大寫數字等均不爭執為其所親
    為。因此，本件系爭票據因未記載而無效之法定事項僅有發
    票日之記載部分，其餘被上訴人主張未記載之事項，如未記
    載，並不影響系爭票據之效力。而以制式之商業本票為發票
    行為時，最重要應確定之部分為金額、簽名及發票日，只需
    三項記載均由發票人所為並交付執票人，本票即生票據效力
    。本件之票據金額及簽名為被上訴人所親為，雖未記載發票
    日，被上訴人親寫金額及簽名、住所地、身分證字號，已記
    載本票發票行為最重要三項記載中之二項。又本案不論票據
    原因關係為上訴人主張之消費借貸或是被上訴人主張之合夥
    契約違約賠償之擔保金，均可認為被上訴人有簽發票據進行
    交易之意思。因此，被上訴人書寫系爭本票之中文大寫金額
    及姓名、住址、身分證字號時，應具有發票意思，因而為上
    開書寫之行為無訛。被上訴人既有發票之意思及簽名於票據
    上，且金額亦經確定，依據正常之情況，應無不使系爭本票
    發生票據法律效力之理，且被上訴人就其主張遭脅迫及故意
    不記載票據應記載之發票日使之無效等情，並未舉證證明，
    被上訴人此部分主張尚難憑信。
二、按票據法第11條第1 項規定：欠缺本法所規定票據上應記載
    事項之一者，其票據無效。但本法別有規定者，不在此限。
    又依同法第120 條第1 項第6 款規定，發票年、月、日為本
    票絕對應記載事項。故簽發本票而未記載發票年、月、日者
    ，依上開規定，不能認有發票之效力。又如基本票據行為（
    發票行為）因形式欠缺而無效者，於該票據所為之其他附屬
    票據行為（如背書、保證等行為），亦皆無效。再所謂無效
    ，係指自始、當然、確定的不生效力，縱經當事人承認，亦
    不能使其發生效力（最高法院73年台上第1633號裁判意旨參
    照）。次按支票上之金額及發票年月日，依票據法第125 條
    第1 項第2 款、第7 款及第11條第1 項規定，固為法定絕對
    必要記載之事項，若欠缺記載，即為無效之票據，惟如發票
    人囑他人填載，以完成發票行為，乃以他人為其填載之機關
    ，並非授權他人，使其自行決定效果意思，要與所謂「空白
    授權票據」之授權為票據行為不同，發票人仍應依票上所載
    文義負責（最高法院70年度第18次民刑庭會議決議、74年台
    上字第949 號判決意旨參照）。本件系爭本票於被上訴人交
    付上訴人時僅由被上訴人簽名，並記載票面金額之中文大寫
    數字、住址及被上訴人之身分證字號，而票據之發票日、到
    期日及票面金額之阿拉伯數字均為空白，由上訴人填載完成
    ，上訴人主張其係經被上訴人授權填載，然業經被上訴人否
    認，是以就其有利於己之事實，應由上訴人負舉證責任。上
    訴人雖辯稱係因以被上訴人所有之前開房地抵債，不足部分
    由被上訴人簽發系爭本票以資擔保，被上訴人確有授權上訴
    人填寫發票日云云，然而被上訴人已否認有以房地抵債而簽
    發系爭本票之事實，參酌上訴人就其與被上訴人間如何以房
    地抵債等節前後陳述不一致，例如上訴人稱：被上訴人欠上
    訴人33 7萬餘元，房子總價金450 萬元，貸款還有130 萬元
    ，系爭本票係被上訴人向上訴人借款之擔保，此金額包含於
    337 萬元內，被上訴人先將房子過戶給上訴人，讓上訴人可
    以拿房子去借錢，但房子並沒有辦法借到足額，只能借到七
    成，不夠的部分被上訴人簽發系爭本票擔保，約定2 年後，
    如果被上訴人財力足夠，就可以把房子拿回去等語（見本院
    96年5 月2 日筆錄）。又稱：上訴人因為我和被上訴人最原
    始買賣契約書總額是600 萬元，後來是銀行說那個房子沒有
    這個價額，鑑價結果那房子只有450 萬元，被上訴人就說不
    然買賣契約價款寫450 萬元，不足600 萬元的部分就開150
    萬元的本票給我等語（見本院97年2 月12日筆錄），上訴人
    於臺灣嘉義地方法院檢察署95年度偵字第8766號偵查案件訊
    問中則稱：折抵337 萬是因為我簽約前有問這房子有向中國
    農民銀行貸款，還有113 萬尚未清償完畢，簽約前就與被上
    訴人當面談過由被上訴人繼續還清中國農民銀行貸款，被上
    訴人自己先算過，還欠上訴人337 萬多，337 萬再加上113
    萬，大約就等於450 萬元等語（見本院卷第93至94頁）。上
    訴人於其所提97年9 月3 日之準備書狀內則又稱：因上訴人
    考量房貸還款能力僅想貸得185 萬元，被上訴人遂簽下面額
    2 萬元及150 萬元之本票予上訴人。再者，證人丙○○（即
    上訴人之夫）之陳述亦前後不一致，其於本院證稱：系爭本
    票係被上訴人欠我們的款項，被上訴人房子給我們抵扣借款
    ，不夠的部分再用本票補差額，買賣契約上面寫380 幾萬元
    ，被上訴人欠我們大概6 、7 百萬元等語（見本院98年2 月
    11日筆錄）。其先前於臺灣嘉義地方法院檢察署95年度交查
    字第48 7號偵查案件95年6 月13日訊問中則陳稱：買賣價金
    是甲○○計算積欠我們夫妻錢及農銀貸款共450 萬元當時我
    們交情不錯，約定互不找補，銀行貸款由甲○○自己償還等
    語。由上以觀，上訴人前後陳述不一致且與其夫證人丙○○
    證述不符，尚難憑信。又證人戴慧蓁於兩造在嘉義地方法院
    93年度訴字第719 號給付買賣價金事件，雖於94年1 月25日
    庭訊時證稱：以買賣價金337 萬元折抵被上訴人對上訴人之
    借款等語，然而就兩造之前337 萬元債務如何計算？如何折
    抵全部價金等問題，則證稱其不清楚，且觀諸證人戴慧蓁之
    證詞並未提及被上訴人簽發系爭本票之事，則尚難以證人戴
    慧蓁之證詞即認被上訴人確有授權或囑由上訴人填載系爭本
    票發票日，上訴人就此項有利己事實亦不能舉證證明，是以
    上訴人抗辯其業經被上訴人授權填載系爭本票發票日云云，
    不足採信。
三、至於被上訴人主張係因合夥關係而簽發系爭本票，及上訴人
    抗辯系爭本票係用以擔保被上訴人對於上訴人之債務等，因
    均係有關票據原因關係及其請求權存在與否之抗辯，然而上
    訴人既未能舉證證明系爭本票業經被上訴人授權填載發票日
    或囑由上訴人填載發票日，則系爭本票已因要式之欠缺而使
    票據行為歸於無效，依前揭說明就此票據原因關係及其請求
    權存在與否之抗辯，均無再詳加論述必要，附此敘明。
四、綜上所述，原審判決確認上訴人持有被上訴人簽發如附表所
    示之本票2 張，票據權利不存在，依法核無不合，上訴人提
    起本件之上訴，並指摘原判決不當，求予廢棄改判，為無理
    由，應駁回其上訴。
五、本件判決之基礎已臻明確，兩造其餘之攻擊、防禦方法及舉
    證，核與判決結果無影響，爰不一一予以論列，併此敘明。
六、據上論結，本件上訴為無理由，依民事訴訟法第436 條之1
    第3 項、第449 條第1 項、第463 條、第78條，判決如主文
中    華    民    國    98    年    11    月    11    日
                民事第一庭審判長法  官   王銘勇
                                法  官   林南薰
                                法  官   林麗玉
以上正本證明與原本無異。
本判決不得上訴。
中    華    民    國    98    年    11    月    13    日
                                書記官   陳思璟
┌─────────────────────────────────────────────────────────────┐
│附表：                                                                                                                    │
├──┬───────┬───────┬────────┬──────┬──────────┬───────┬───┬───┤
│編號│發   票   日  │票  面  金  額│得為強制執行金額│到  期  日  │利  息  起  算  日  │本  票  號  碼│年利率│備 考 │
│    │              │︵新  台  幣︶│︵新  台  幣︶  │            │ ︵至清償日止︶     │              │︵%︶ │      │
├──┼───────┼───────┼────────┼──────┼──────────┼───────┼───┼───┤
│001 │92年12月5日   │20,000元      │20,000元        │92年12月5日 │自本裁定送達之翌日起│TS-NO-018204  │6     │      │
├──┼───────┼───────┼────────┼──────┼──────────┼───────┼───┼───┤
│002 │93年7月20日   │1,500,000元   │1,500,000元     │93年8月31日 │自本裁定送達之翌日起│TS-NO-018205  │6     │      │
└──┴───────┴───────┴────────┴──────┴──────────┴───────┴───┴───┘


司法院資訊處製作；財團法人民間司法改革基金會備份。
